臺灣臺北地方法院民事判決　　　　　　94年度重訴字第1051號
原　　　告　甲○○
被　　　告　華泰商業銀行股份有限公司
法定代理人　乙○○
訴訟代理人　黃元龍律師
上列當事人間請求不動產所有權移轉登記事件，本院於94年10月
18日言詞辯論終結，判決如下：
    主  文
被告應於原告交付新台幣參仟陸佰捌拾捌萬元之同時，將坐落台
北市○○區○○段三小段第十地號土地上建號1991、1980、1981
、1982、1983、1984、1985、1986、1987建物即門牌號碼台北市
中山區○○○路○段52號一樓，同段56號地下一層，地下一層之
一、之二、之三、之四、之五、之六、之七及建物持分土地所有
權移轉登記予原告。
訴訟費用由被告負擔。
原告假執行之聲請駁回。
    事實及理由
一、原告起訴主張：
（一）原告於92年1月12日向被告購買座落台北台北市○○區○
      ○段三小段地號10號土地上建號1991、1980 、1981、
      1982、1983、1984、1985、1986、1987建物及其持分土地
      ，即門牌號碼：台北市中山區○○○路○段52號一樓，56
      號地下一層、地下一層之一、之二、之三、之四、之五、
      之六、之七等房地（下稱系爭房地），價金新台幣（下同
      ）3,688萬元整，經被告派承辦專員張永傳前往原告南京
      東路五段399號11樓辦公室收取50萬元之訂金，約定系爭
      房地恢復水電，履勘現場再簽訂書面之買賣契約。嗣水電
      恢復，被告經原告通知後向原告函示前承租人仍有遺留物
      須爭訟為由，須待承租人留置物品設備遷出後再行簽訂買
      賣契約，故原告即以系爭房地買受人之身份參加被告與系
      爭房地承租人王義烈間之訴訟，該案件終經鈞院民事簡易
      庭於94年7月26 日判決確定華泰商業銀行股份有限公司即
      本案被告就留置在台北市○○○路○段52號一樓，同段56
      號地下一層之一、之二、之三、之四、之五、之六、之七
      房屋內之傢俱雜物有處分之權利。嗣原告於94年8月3日通
      知被告出面簽訂書面契約，供完成移轉所有有權之需，被
      告竟置不理。經查本件原告與被告分別就標的物之系爭房
      地及其價金已互相同意，被告自應依法負交付系爭房地於
      原告，並使原告取得系爭房地所有權之義務，被告於鈞院
      台北簡易庭93年北更（一）字第18號案件審理中亦自承系
      爭房地業於92年1月間出售予原告，現竟拒不履行，故爰
      依法提起本件訴訟。
（二）所謂商議是指商議買賣付款之方式，原告寄發存證信函通
      知被告出面簽約，是要辦不動產過戶的書面契約，其發存
      證信函是要辦理移轉過戶。且另案與承租人打官司，原告
      是以買受人參加訴訟，二年來被告均無異議。
（三）並聲明：（1）被告應於原告交付3,688萬元之同時，將座
      落台北市○○區○○段三小段第10號土地，建號1991、
      1980、1981、1982、1983、1984、1985、1986、1987號建
      物及其持分土地，即門牌號碼：台北市中山區○○○路○
      段52號一樓，同段56號地下一層，地下一層之一、之二、
      之三、之四、之五、之六、之七等移轉登記予原告所有並
      遷讓予原告。（2）請准宣告假執行。
二、被告則以：
（一）本件原告認買賣契約已成立，無非係已有買賣標的物及價
      金為由，然買賣標的物與價金縱先為擬訂，並不表示買賣
      契約已成立，蓋本件雖在收據上載有買賣標的物及價金，
      然雙方仍保有俟水電、瓦斯恢復，經履勘現場始商議買賣
      契約之自主權，此係因當時被告之承辦人員得知原告有意
      購買系爭不動產時，乃於約定之日會同代書擬前往原告辦
      公室簽立契約，惟原告卻因系爭房屋內部尚乏水電、瓦斯
      等設施，且尚堆置甚多原承租人之物品，惟恐簽立買賣契
      約後無法取得房屋，旋自擬內容如原証一之收據（下稱系
      爭收據），執意須俟恢復水電、瓦斯，並經履勘後始願「
      商議」買賣契約，不願與被告簽約，既不願與被告簽約，
      自屬尚不願成立買賣契約之意，而依該收據文義亦非須「
      簽立」買賣契約，而僅係「商議」之性質，亦即屆時再視
      情況，進行商議是否成立買賣及簽約，而被告亦認系爭不
      動產確有待整理，並應解決與原承租人間之問題，以免屆
      時無法交屋，如即冒然成立買賣亦有不妥，乃同意原告所
      提屆時再行商議，因此雙方自各仍有自主權，不受該收據
      所示之標的物及價金等字樣所拘束應甚灼然。從而縱有買
      賣標的物及價金之記載，亦僅係先為擬訂，作為以後商議
      買賣契約之參考而已，不能因此即認買賣契約已為成立，
      此有最高法院61年台上字第964號判例可參，尤國人就不
      動產之買賣，由於金額龐大，均會約定須簽立書面之方式
      以成立買賣契約，在未成立書面之契約前，縱載明標的物
      及價金，至多為屬預約性質，況本件依原告之意，須俟水
      電、瓦斯恢復，經履勘後始進行「商議」買賣契約，而非
      「簽立」買賣契約以觀，根本雙方尚須進行買賣之商議，
      買賣既仍須經商議，則買賣之各種要件，仍須再達成合意
      ，買賣契約始能成立自屬當然之理。至雙方須經商議，簽
      立買賣契約乙節亦有原告94年8月3日之存証信函第四點載
      明：「為此特函請貴行於文到七日內與本人簽訂上揭不動
      產買賣契約…」等字樣足以為証，故原告既仍一再催促被
      告與之商議，以便簽立買賣契約，再參以系爭收據之文義
      ，明載須另商議買賣契約，故本件所成立者，亦僅是雙方
      達成日後商議買賣契約之約定而已，連買賣契約之預約均
      尚不構成，遑論買賣契約之本身。是本件自不能僅以系爭
      收據上載有買賣標的物及價金之字樣，遽謂買賣契約已成
      立，而無視於雙方須經商議，經簽立買賣契約，買賣契約
      始能成立之要件於不顧。本件雙方既未經商議並簽立買賣
      契約，則買賣契約並未成立，是原告之請求無理由。
（二）原告又辯稱其業交付定金50萬元，然原告係以支票支付，
      且被告從未提示兌付，並已退還原告，原告亦未有異議，
      自不能以此逕認為買賣契約已成立：按定金之性質亦有係
      在擔保契約之成立，稱之為立約定金（亦名為猶豫定金）
      ，應類推民法第249條之規定，如付定金之當事人拒不成
      立主契約，則受定金之當事人得沒收定金，受定金當事人
      如不成立主契約，即應加倍返還定金，有孫森焱著民法債
      編總論一書之見解可參，此在不動產買賣因金額較大尤為
      易見，本件原告所交付之支票，被告已退還，原告亦無異
      議，究能否謂被告已收受定金已非無疑；且縱認為係定金
      ，但依系爭收據，原告交付支票，係為使雙方日後能商議
      買賣契約，則該金額如為定金者，目的亦係在擔保日後買
      賣契約之商議，故應屬立約定金甚明，既屬立約定金，則
      主契約之買賣契約顯未成立自不待言，此亦有司法院司法
      業務研究會第一期之研究意見為証，故本件原告應不得以
      曾交付被告50萬元支票即謂買賣契約已成立。
（三）本件原告亦認尚未成立買賣契約，因原告曾於93年3月20
      日在另案訴訟時自承本件標的物須俟留置於屋內之物品搬
      遷騰空後才能買賣，有該日之筆錄原告陳証：「…被上訴
      人（即被告）要等上訴人（即留置物品之案外人）屋內的
      東西搬走後才能買賣，我（即原告）有去找上訴人，上訴
      人說要等價格跌到二千伍佰萬元時，他要買受」，故倘原
      告認買賣已成立者，豈會陳証被告須俟房屋內物品搬走後
      才能買賣，且既言「才能買賣」，亦即屆時才會為買賣交
      昜，足見原被告間尚未完成買賣行為，並未有成立買賣契
      約益為明顯。
（四）被告既未收取原告之金錢，原告並無任何損失，而系爭標
      的物係被告因苦無自有房舍，而擬自行使用，且本件事發
      迄今已達二年九個月，時空背景已不同，當時既有另行商
      議，各保有自主權之約定，被告不出售亦應無違於該約定
      ，等語資為抗辯。並聲明：（1）原告之訴及假執行之聲
      請均駁回。（2）被告願供相當之有價證券為擔保，請准
      予宣告免為假執行。
三、不爭執之事實：
（一）原告與被告於92年1月27日簽有內容為「上開N.T.500,000
      元之支票，係支付向華泰銀行購買坐落台北市○○○路○
      段52號1樓及同段56號地下1樓，-1到-7建物全部及土地持
      分全部之訂金，購買總價新台幣N.T.36,880,000整。華泰
      銀行負責恢復建物之基本設施：水、電、瓦斯等。待恢復
      後履勘現場再商議買賣契約」之書據一紙。
（二）被告之代理人於92年1月27日簽收原告所簽發，付款人安
      泰商業銀行，帳號000000-0，支票號碼AC0000000，到期
      日92年1月27日，面額500,000元之支票一紙。
四、得心證之理由：本件依二造之主張陳述及舉證，本件之爭點
    厥為：二造間買賣契約是否成立？經查：
（一）按訂約當事人之一方，由他方受有定金時，推定其契約成
      立；又稱買賣者，謂當事人約定一方移轉財產權於他方，
      他方支付價金之契約。當事人就標的物及其價金互相同意
      時，買賣契約即為成立；民法第248條、第345條分別定有
      明文。經查，原告與被告於92年1月27日簽有內容為「上
      開N.T.500,000元之支票，係支付向華泰銀行購買坐落台
      北市○○○路○段52號1樓及同段56號地下1樓，-1到-7建
      物全部及土地持分全部之訂金，購買總價新台幣N.T.36,
      880,000整。華泰銀行負責恢復建物之基本設施：水、電
      、瓦斯等。待恢復後履勘現場再商議買賣契約」之書據一
      紙。又被告之代理人張永傳於同日簽收原告所簽發，付款
      人安泰商業銀行，帳號000000-0，支票號碼AC0000000，
      到期日92年1月27日，面額500,000元之支票一紙之事實，
      此為被告所不爭執，依前開書據之內容，二造已就買賣標
      的物及價金達成合意，且被告之代理人亦收受定金，依前
      開規定，應認二造間之買賣契約已成立。
（二）被告雖辯稱：原証一之收據，書有須俟恢復水電、瓦斯，
      並經履勘後始願「商議」買賣契約，顯見原告不願與被告
      簽約，且約定履勘後始進行「商議」買賣契約，而非「簽
      立」買賣契約，雙方尚須進行買賣之商議，買賣既仍須經
      商議，則買賣之各種要件，仍須再達成合意，故本件所成
      立者，亦僅是雙方達成日後商議買賣契約之約定而已，連
      買賣契約之預約均尚不構成，遑論買賣契約之本身等語；
      原告則主張所謂商議是指商議買賣付款之方式，其寄發存
      證信函通知被告出面簽約，是要辦不動產過戶的書面契約
      ，以辦理移轉過戶。且另案與承租人打官司，其是以買受
      人參加訴訟，二年來被告均無異議等語。按解釋意思表示
      ，應探求當事人之真意，不得拘泥於所用之辭句，民法第
      98條定有明文。上開二造所簽立之書據固有「待恢復後履
      勘現場再商議買賣契約」之字樣，惟上開書據已就買賣標
      的及價金意思表示一致，已如前述，被告辯稱雙方尚須進
      行買賣之商議，已難認為可採；復查，被告就系爭房地曾
      因訴外人即前承租人王義烈未將屋內之家具雜物搬走，對
      王義烈提起損害賠償訴訟，該訴訟於本院92簡上723號審
      理時，原告主張其已購買系爭房地於93年2月19日以參加
      人之身分具狀參加訴訟，且本院92年簡上字第723號判決
      亦列原告為參加人，該案嗣經本院廢棄發回本院簡易庭，
      由本院93年度北簡更（一）字第18號審理，原告又於94
      年5月23日具狀聲明參加訴訟（見93年度北簡更（一）字
      第18號第48頁），被告對於原告之參加，未提出異議，亦
      未聲請法院駁回，此經本院調閱本院92年度簡上字第723
      號、93年度北簡更（一）字第18號卷宗核閱無訛，若如被
      告所稱二造未有買賣之合意，連買賣契約之預約尚未構成
      云云，則於原告主張以購買系爭房地之身分參加訴訟，被
      告何以未為反對之意思表示，是被告所稱原告不願與被告
      簽約，本件買賣契約之預約尚不構成云云，應不可採。
（三）被告又辯稱原告交付之定金係以支票支付，且被告從未提
      示兌付，並已退還原告，原告亦未有異議，自不能以此逕
      認為買賣契約已成立；且該定金之性質係在擔保契約之成
      立，稱之為立約定金等語。惟按，定金之客體為金錢或其
      他代替物，支票為有價證券，持有票據即得享有票據上之
      權利，得為定金之客體，自不以是否提示兌現而影響被告
      已收受定金之事實；至被告主張系爭定金為立約定金一情
      ，惟查，原告與被告於92年1月27日所簽之書據內容為「
      上開N.T.500,000元之支票，係支付向華泰銀行購買坐落
      台北市○○○路○段52號1樓及同段56號地下1樓，-1到-7
      建物全部及土地持分全部之訂金，購買總價新台幣N.T.
      36, 880,000整」，其內容尚非以交付定金作為擔保契約
      之成立，被告所辯與上開書據之內容並不相符，亦不可採
      。
五、次按因契約互負債務者，於他方當事人未為對待給付前，得
    拒絕自己之給付，民法第264條第1項定有明文。原告固得依
    買賣契約請求被告移轉系爭房地所有權，惟原告亦應將系爭
    房地買賣價款給付予被告，故本院應為對待給付。
六、縱上所述，原告主張二造已成立買賣契約，應有理由，原告
    依據買賣之法律關係請求被告於原告交付新台幣參仟陸佰捌
    拾捌萬元之同時，移轉系爭坐落台北市○○區○○段三小段
    第十地號土地上建號1991、1980、1981、1982、1983、1984
    、1985、1986、1987建物即門牌號碼台北市中山區○○○路
    ○段52號一樓，同段56號地下一樓，之一、之二、之三、之
    四、之五、之六、之七及建物持分土地所有權移轉登記予原
    告，即無不合，應予准許。
七、末查，本件非屬民事訴訟法第389條第1項各款所定法院應依
    職權宣告假執行之判決，原告亦未依同法第390條之規定釋
    明在判決確定前不為執行有恐受難於抵償或難於計算之損害
    ，更未陳明在執行前願供擔保而聲請宣告假執行，則原告聲
    明請准宣告假執行，即與民事訴訟法第390條之規定不符，
    應予駁回。惟原告本案訴訟已勝訴，爰定訴訟費用由被告負
    擔。
八、本件事證已臻明確，二造其餘攻擊防禦方法，經本院斟酌後
    ，認為均不足以影響本判決結果，爰不一一論述。
九、本件原告之訴為為有理由，依民事訴訟法第78條，裁定如主
    文。
中　　華　　民　　國　　94　　年　　11　　月　　1 　　日
                  民事第二庭  法　官　吳淑惠
以上正本係照原本作成。
如對本判決上訴，須於判決送達後20日內向本院提出上訴狀
中　　華　　民　　國　　94　　年　　11　　月　　2 　　日
                              書記官  蔡凱如
